【裁判字號】    96,上訴,4817
【裁判日期】    970129
【裁判案由】    強盜等
【裁判全文】
臺灣高等法院刑事判決                96年度上訴字第4817號
上  訴  人
即  被  告  甲○○THAIN.
                   （現於臺灣臺北看守所羈押中）
選任辯護人  吳孟勳律師
上列上訴人即被告因強盜等案件，不服臺灣臺北地方法院九十六
年度訴字第一二八五號，中華民國九十六年十月二十二日第一審
判決（起訴案號：臺灣臺北地方法院檢察署九十六年度偵字第一
五一二二號），提起上訴，本院判決如下：
    主  文
原判決關於準強盜罪及定執行刑部分撤銷。
甲○○（THAIN NUTE HLAING） 竊盜，處有期徒刑捌月，扣案之
紅色背包壹只沒收。
    事  實
一、甲○○（THAIN NUTE HLAING） 係以觀光名義來臺，逾期居
    留之緬甸籍人士，因在臺居無定所，亦無固定工作，缺乏經
    濟來源，嗣見臺北縣新店市○○路○段五十一號地下一樓惠
    康百貨股份有限公司所經營之「頂好超市」，其貨架商品管
    理鬆散，認為有機可趁，先後於民國九十六年七月一日下午
    四時許、同年七月十七日下午四時許，前往上址竊取白蘭氏
    傳統雞精四盒（每盒十二瓶裝，四盒總價新臺幣【下同】三
    千一百九十六元），或月桂冠清酒四瓶（價值三千元）得手
    （此部分之竊盜犯行，業經原審各判處有期徒刑三月確定）
    ，而引起該店店長乙○○之注意。於九十六年七月二十日下
    午七時二十分許，甲○○復意圖為自己不法之所有，攜帶其
    所有之紅色背包一只，前往上址「頂好超市」內，徒手竊得
    展示櫃上月桂冠清酒一瓶、蘭姆酒五瓶（價值三千零五十元
    ，起訴書誤載為蘭姆酒四瓶），得手後將之藏放在紅色背包
    內，未經結帳逕自走出櫃台，正欲離去之際，為該超市店長
    乙○○發現，追出櫃檯外拉住該紅色背包以為攔阻，雙方經
    爭執拉扯，乙○○受有脖子抓傷、左手肘、左膝扯傷、表淺
    擦傷等傷害（傷害部分未據告訴），經其他客人在旁同為壓
    制，始逮捕甲○○，並扣得甲○○所有供竊盜用之紅色背包
    一只，及其內竊得之月桂冠清酒一瓶、蘭姆酒五瓶。
二、案經臺北縣政府警察局新店分局報告臺灣臺北地方法院檢察
    署檢察官偵查後起訴。
    理  由
壹、程序方面：
    按被告以外之人於審判外之言詞或書面陳述，除法律有規定
    者外，不得作為證據；又被告以外之人於審判外之陳述，雖
    不符合同法第一百五十九條之一至第一百五十九條之四之規
    定，但經當事人於審判程序同意作為證據，法院審酌該言詞
    陳述或書面陳述作成時之情況，認為適當者，亦得為證據。
    當事人、代理人或辯護人於法院調查證據時，知有第一百五
    十九條第一項不得為證據之情形，而未於言詞辯論終結前聲
    明異議者，視為有前項之同意，刑事訴訟法第一百五十九條
    第一項及第一百五十九條之五分別定有明文。經查，本判決
    下列所引用之各該被告以外之人於審判外之陳述，屬傳聞證
    據部分，檢察官、被告及辯護人於本院準備程序及審判期日
    中，均明示同意此部分之證據有證據能力，且迄至言詞辯論
    終結前亦未撤回前開同意，本院審酌上開證據資料製作時之
    情況，尚無違法不當及證明力明顯過低之瑕疵，亦認為以之
    作為證據應屬適當，故揆諸前開規定，爰依刑事訴訟法第一
    百五十九條之五規定，認前揭證據資料均有證據能力，合先
    敘明。
貳、實體方面：
一、訊據上訴人即被告甲○○對上揭時、地，徒手竊得月桂冠清
    酒一瓶、蘭姆酒五瓶（價值三千零五十元）之犯罪事實，於
    本院審理中坦承不諱，核與證人乙○○於原審證述之情節相
    符（見原審卷第四十五頁），並有贓物認領保管單一紙、監
    視器翻拍照片六張在卷可稽（見偵查卷第三十七頁，第五十
    九頁至第六十一頁），且有被告供竊盜犯罪用之紅色背包一
    只扣案可供佐證，其有竊盜之犯行洵堪認定。
二、公訴意旨又謂：被告於竊盜後，為脫免逮捕，對被害人乙○
    ○施強暴，涉有準強盜之犯行。訊據被告固坦承竊盜後，與
    被害人乙○○在「頂好超市」樓梯出口處發生爭執之事實不
    諱，但堅決否認被訴準強盜之犯行，辯稱：係因被害人乙○
    ○以手環繞伊頸部，導致無法呼吸，為掙脫廖志堯之手，方
    會單純反抗、以手撥開，二人重心不穩由樓梯上跌下來，並
    非故意施以強暴行為云云。經查：
    （一）刑法第三百二十九條準強盜罪之規定，將竊盜或搶奪
          之行為人為防護贓物、脫免逮捕或湮滅罪證而當場施
          強暴、脅迫之行為，視為施強暴、脅迫使人不能抗拒
          而取走財物之強盜行為，乃因準強盜罪之取財行為與
          施強暴、脅迫行為之因果順序，雖與強盜罪相反，卻
          有時空之緊密連接關係，以致竊盜或搶奪故意與施強
          暴、脅迫之故意，並非截然可分，而得以視為一複合
          之單一故意，亦即可認為此等行為人之主觀不法與強
          盜行為人之主觀不法幾無差異；復因取財行為與強暴
          、脅迫行為之因果順序縱使倒置，客觀上對於被害人
          或第三人所造成財產法益與人身法益之損害卻無二致
          ，而具有得予以相同評價之客觀不法。故擬制為強盜
          行為之準強盜罪構成要件行為，雖未如刑法第三百二
          十八條強盜罪之規定，將實施強暴、脅迫所導致被害
          人或第三人不能抗拒之要件予以明文規定，惟必於竊
          盜或搶奪之際，當場實施之強暴、脅迫行為，已達使
          人難以抗拒之程度，其行為之客觀不法，方與強盜行
          為之客觀不法相當，而得與強盜罪同其法定刑（司法
          院釋字第六三０號解釋參照）。故竊盜或搶奪之行為
          人，縱因防護贓物、脫免逮捕或湮滅罪證，而有當場
          施以強暴、脅迫之行為，惟其所實施之強暴、脅迫行
          為，若尚未達於使人難以抗拒之程度者，即難與強盜
          行為同視，自不能遽依準強盜罪論擬。至於行為人所
          施用之強暴、脅迫行為，是否足使被害人在身體或精
          神上達於難以抗拒之程度，自應就當時之具體事實，
          予以客觀之判斷，最高法院九十六年度台上字第七二
          四三號、第七三四八號、第七六０一號判決，均同此
          見解。
    （二）被告於前揭時地竊取月桂冠清酒一瓶、蘭姆酒五瓶，
          未為結帳即離去結帳櫃台朝樓梯行進，在地下室出口
          處為證人乙○○發現追趕逮捕時，為脫免逮捕，以手
          肘、手攻擊證人乙○○頸部，二人並雙雙跌倒地上，
          致證人乙○○成傷等情，除據被告於警詢、偵查、原
          審及本院審理中坦承不諱外（見偵查卷第十四頁、第
          六十七頁，原審卷第十頁，本院卷第五十二頁反面）
          ，並經證人乙○○於原審結證明確（見原審卷第四十
          五頁），並有證人乙○○受有脖子抓傷、左手肘、左
          膝扯傷、表淺擦傷等傷害之耕莘醫院診斷證明書一紙
          （見偵查卷第三十六頁）及受傷照片八張（見偵查卷
          第四十三頁至第四十六頁）附卷可參，自屬實在。故
          可認被告於行竊後，在證人乙○○上前實施逮捕之際
          ，確實有對證人乙○○施強暴行為之事實。故本案應
          審究者厥為被告所施之強暴行為，是否足使被害人在
          身體或精神上達於難以抗拒之程度。
    （三）依證人乙○○所述衝突發生經過，係證人乙○○伸手
          抓住被告背包後，被告轉身抓其脖子，接著雙方即發
          生拉扯（見原審卷第四十六頁，本院卷第二十九頁）
          ，而原審勘驗現場監視器錄影光碟，結果係：證人乙
          ○○確實係以雙手抓住被告之背包、雙手、上臂，兩
          人相互持續拉扯，而被告之身體則頻頻後退，證人乙
          ○○再用雙手將被告往後推拉，而被告則一直往樓梯
          上走，此後證人乙○○突然近身用其左手手肘勾勒住
          被告之脖子，並將被告壓倒在樓梯之階梯上（兩人面
          對面，被告在下、證人乙○○在上），而被告亦用其
          左手抓住證人乙○○之左手，並以身體前弓坐在階梯
          上之方式以擺脫證人乙○○之左手對其脖子之束縛，
          直至重心不穩均摔倒在樓梯之階梯上（兩人面對面，
          側身倒地）等情，有原審九十六年九月十日勘驗筆錄
          可稽（見原審卷第二十三頁）。而本院於審理中再度
          勘驗上開光碟，發現畫面係自一樓之樓梯口往地下室
          方向拍攝，除原審相同之畫面外，大部分之場景均遭
          現場招牌及圍觀人群阻擋。而所攝得之畫面亦係雙方
          互相拉扯之情節，並無證人乙○○受壓制之情形，顯
          見被告在第一時間伸手抓證人乙○○後，旋遭掙脫，
          緊接雙方在樓梯口不斷相互拉扯，被告之行為固屬強
          暴，但客觀上並未達至他人無法抗拒之程度，應僅屬
          傷害而已，不能以「準強盜罪」相繩。
    綜上所述，被告此部分之辯解尚屬可採，但仍無礙其之前竊
    盜犯罪之認定，是被告涉嫌竊盜犯罪之事證明確，應予依法
    論科。
三、核被告所為，係犯刑法第三百二十條第一項之普通竊盜罪，
    公訴人認被告係犯刑法第三百二十九條、第三百二十八條第
    一項之準強盜罪，依前揭說明，尚有未洽，其起訴法條應予
    變更。又被告上開施強暴行為致生證人乙○○如事實欄所載
    身體傷害之結果，應屬傷害罪，但此部分犯罪未經告訴、起
    訴，本院自無庸就此部分犯行論斷。
四、原審予以論罪科刑，固非無見，但被告所為尚未達至被害人
    不能抗拒之程度，原審依準強盜罪論科，尚有未洽，被告執
    此事由上訴，指摘原判決不當，為有理由，應由本院撤銷原
    判決關於準強盜罪及定執行刑部分，並審酌被告犯罪之動機
    ，手段、雖稱因經濟拮据始竊盜，但所竊之物係酒類，非日
    常生活用品，所竊財物之價值雖不多，但尚未與被害人達成
    和解，賠償損失，及犯罪後之態度等一切情狀，量處有期徒
    刑八月，以茲懲儆。至扣案之紅色背包一只，係被告所有供
    竊盜犯罪用之物，業經被告供承明確，應依刑法第三十八條
    第一項第二款之規定宣告沒收。又查被告係緬甸籍人士，以
    觀光名義來臺，在我國犯罪而受本件有期徒刑以上刑之宣告
    ，本院雖認其不宜繼續居留國內，惟被告已屬逾期滯留，於
    本國已無合法居留之權限，待刑之執行完畢或赦免後，即另
    有行政程序使其離境，依據比例原則之考量，本件尚無特別
    依刑法宣告將其驅逐出境之必要，附此敘明。
據上論斷，應依刑事訴訟法第三百六十九條第一項前段、第三百
六十四條、第二百九十九條第一項前段、第三百條，刑法第三百
二十條第一項、第三十八條第一項第二款，刑法施行法第一條之
一第一項、第二項前段，判決如主文。
本案經檢察官鄭龍照到庭執行職務。
中    華    民    國    97    年    1     月    29    日
                  刑事第四庭  審判長法  官  沈宜生
                                    法  官  陳國文
                                    法  官  鄭水銓
以上正本證明與原本無異。
檢察官如不服本判決，應於收受送達後十日內向本院提出上訴書
狀，其未敘述上訴之理由者，並得於提起上訴後十日內向本院補
提理由書狀（均須按他造當事人之人數附繕本）。
被告不得上訴。
                                    書記官  劉貞達
中    華    民    國    97    年    1     月    31    日
附錄本案論罪科刑法條全文－－
刑法第三百二十條：
意圖為自己或第三人不法之所有，而竊取他人之動產者，為竊盜
罪，處五年以下有期徒刑、拘役或五百元以下罰金。
意圖為自己或第三人不法之利益，而竊佔他人之不動產者，依前
項之規定處斷。
前二項之未遂犯罰之。


司法院資訊處製作；財團法人民間司法改革基金會備份。
